最高法院刑事判決　　　　　　九十四年度台上字第五一五四號
　　上　訴　人　台灣高等法院台南分院檢察署檢察官
　　被　　　告　甲 ○ ○
　　　　　　　　　　　　　13.
　　　　　　　　丁 ○ ○
　　　　　　　　　　　　　13.
　　　　　　　　丙○○○
　　　　　　　　　　　　　10.
　　　　　　　　乙○○
　　　　　　　　　　　　　13.
上列上訴人因被告等違反公職人員選舉罷免法案件，不服台灣高
等法院台南分院中華民國九十四年六月九日第二審更審判決（九
十三年度選上更(二)字第三七０號，起訴案號：台灣台南地方法院
檢察署九十一年度選偵字第一０號），提起上訴，本院判決如下
：
    主  文
原判決撤銷，發回台灣高等法院台南分院。
    理  由
本件原判決以公訴意旨略稱：被告甲○○為民國九十一年第十七
屆台南縣村里長選舉台南縣學甲鎮紅茄里里長候選人，被告丁○
○為甲○○之胞弟，被告丙○○○為甲○○之姪媳婦，被告乙○
○則為丁○○之子。甲○○為使其能於本屆里長選舉中順利當選
，遂與丁○○、丙○○○、乙○○四人（下稱被告等）共同基於
投票行賄之概括犯意，先由甲○○於九十一年四月中旬至高雄縣
梓官鄉購買四十箱丁香魚乾（每箱五台斤裝，經訪價結果，該丁
香魚乾如於盛產期價值為新台幣《下同》五百元，如非生產期價
值為一千元），另由綽號「阿德」之不詳年籍朋友贈送二十箱，
共計六十箱，由甲○○交付約二十幾箱給丁○○及數量不詳之前
開丁香魚乾給丙○○○、乙○○，要求渠等將該丁香魚乾分送紅
茄里具有投票權之選民。自九十一年四月底某日起至五月初某日
止，由甲○○前往詹茂在、楊添丁、郭國松（均經職權不起訴處
分）之住處，交付有投票權之詹茂在、楊添丁、郭國松上開丁香
魚乾各一箱；由丁○○前往郭森、郭翁玉雲、郭林櫻（均經職
權不起訴處分）之住處，交付郭森、郭翁玉雲、郭林櫻上開丁
香魚乾各一箱；由乙○○前往郭李秀鳳（業經職權不起訴處分）
之住處，交付上開丁香魚乾一箱；由丙○○○前往郭家興、郭李
榔（均經職權不起訴處分）及化名為郭其名、郭先助者（亦經職
權不起訴處分）之住處，交付上開丁香魚乾各一箱，並請求渠等
於投票當日投票給甲○○。嗣於九十一年五月十三日由化名為郭
其名、郭先助、郭榮安等人提出檢舉，經台灣台南地方法院檢察
署檢察官指揮台南縣警察局學甲分局持搜索票至甲○○、丙○○
○、郭家興、郭國松等住處執行搜索，並扣得丁香魚乾共九千七
百一十公克及該丁香魚乾五台斤裝紙箱二個，因認被告等共同涉
有公職人員選舉罷免法第九十條之一第一項之罪嫌。經審理結果
，認被告等之犯罪不能證明，因而撤銷第一審之科刑判決，改判
諭知被告等均無罪。固非無見。
惟查：(一)、原判決依憑證人郭國松、郭家興於警詢時均以證人之
身分接受詢問，而於原審此次更審時，亦係以證人之身分具結並
接受詰問，該等證人於警詢及原審此次更審時所為之陳述並不相
符，而該等證人先前於警詢之供述，因來不及相互勾串，亦無任
何外力介入，應有比較可信之特別情況，且該等證人之警詢筆錄
亦屬證明被告等本件犯罪所必要等情，說明該等證人之警詢筆錄
依照刑事訴訟法第一百五十九條之三規定，有證據能力（見原判
決第五頁第二十五列至第六頁第三列），亦即謂證人郭國松、郭
家興於警詢時之陳述較之其等嗣於原審此次更審時之證述有比較
可信之特別情況。但原判決理由嗣又以證人郭家興於警詢時雖供
證：約於九十一年四月底某日傍晚約十八時，伊自田裡做事返家
，在家中客廳放置有六小包丁香魚乾，伊起初不曉得是何人所放
置，約隔三日後才知道是甲○○派人拿來的，伊知道甲○○是紅
茄里里長之候選人等語，與其於原審此次更審時所證：「（對你
之前在警詢也有說過你知道他〈指甲○○〉要選里長等語有何意
見？）我那時候並不知道他要選里長」等語不符，因證人郭家興
於原審此次更審時之證述已明確，應認其於上開警詢中所述，尚
難採信（見原判決第十一頁第二列至第三十一列）；另以證人郭
國松於警詢時雖亦證陳：「（丁香魚乾）是甲○○親自交給我，
且交付時有吩咐本次紅茄里里長選他一票」等語，但其於原審此
次更審已改稱：「（對九十一年五月十四日你〈於警詢〉偵查中
是否有說過甲○○有送魚乾給你等語有何意見？）我沒有這麼說
過」、「（為何你之前在警詢、偵查中都說魚乾都是甲○○送給
你的？）我沒有這麼說過」、「（你之前是否有說過甲○○有向
你拜票？）我沒有這麼講過」等語，依證人郭國松上開於原審此
次更審時所述，其於警詢時證稱：甲○○有親自交給伊丁香魚乾
，並於交付時有吩咐此次里長選舉時選他一票云云，並非可取（
見原判決第十二頁第一列至第二十八列），均謂證人郭家興、郭
國松於警詢時所證較其等嗣於原審此次更審時所述者為不可採信
，自有理由矛盾之違法。(二)、原判決以對有投票權人交付之財物
或不正利益，並不以金錢之多寡為絕對標準，而應綜合社會價值
觀念、授受雙方之認知及其他客觀情事而為判斷，須足認其與要
約有投票權人為投票權一定之行使或不行使間，具有對價關係時
，始足該當犯罪。而證人蔡清德於原審此次更審時證稱：「我當
時有送他（即甲○○）二十盒（魚乾），後來他陸續向我購買，
說要到廟裡拜拜……」、「（一盒的金額？）一盒五台斤，一盒
一百五十元」（見原審選上更(二)卷第一四三頁）；證人陳水源於
原審上訴審經提示本件丁香魚乾照片令其辨識後證陳：當時小魚
乾一箱四、五斤，大量買大約一百二十元，少量買大約一百五十
元左右（見原審選上訴卷第六十七頁）；證人郭翁玉雲於警詢陳
稱：「該丁香魚乾五台斤裝約市價新台幣一百元左右……」（見
選他字第三九０號偵查卷第一０八頁反面）；證人郭李榔於警詢
時證述：「（該丁香魚乾價值多少錢……？）大約市價有新台幣
五十元左右……」（見同上偵查卷第一一０頁反面）各等語，因
謂甲○○所饋贈之魚乾僅值一百五十元左右，價值不高，尚難認
丁香魚乾之饋贈已足以動搖或影響有投票權者之投票意向，即難
以上開丁香魚乾之贈送，遽認對受贈者嗣後投票行為之行使已具
有對價關係。另說明證人李晉輝於警詢中雖證述：前開五台斤裝
丁香魚乾，如於盛產期則為市價五百元，如非盛產期則市價僅為
一千元云云（見同上偵查卷第十八頁反面），與上開證人所言不
合，應僅係其個人之意見，尚難採取等情（見原判決第十五頁第
五列至第二十七列）。惟證人蔡清德、陳水源、郭翁玉雲、郭李
榔、李晉輝上開證詞如果無訛，其等對本件丁香魚乾每盒（箱）
市值若干，所證並非一致，原判決遽謂甲○○所饋贈之魚乾僅值
一百五十元左右，卻未說明其憑以認定之依據，亦嫌理由不備。
且依證人蔡清德前述所證，其當時曾贈送魚乾予甲○○，自與甲
○○交情匪淺，而原審此次更審時於訊問證人蔡清德時，復未提
示扣案之丁香魚乾予該證人辨認是否即係其所贈送或販賣予甲○
○者，或命其提出確有贈送或販賣與扣案相同丁香魚乾予甲○○
之證據（見原審選上更(二)卷第一四三頁審判筆錄）；另證人李晉
輝於警詢中已陳述，其係擁有執照之學甲鎮魚販商，案發當時仍
以買賣魚貨為業，警方於詢問其時，已將查扣之丁香魚乾提示供
其辨識，該證人並供陳曾經販賣過該種丁香魚乾（見同上偵查卷
第十八頁反面），綜上各情，能否謂證人李晉輝之證述僅係其個
人意見而較難採信？亦非無疑。再本件化名郭其名者於警詢時已
陳稱：「郭某（指甲○○）是以丁香魚乾贈送給我及里民，贈送
時請求我並交代家屬於投票當日投票給他，使其順利當選」、「
（是否甲○○本人贈送右記賄選物品予你？於何時？在何地？贈
予你的？）係甲○○大哥的媳婦丙○○○……是於九十一年四月
底左右拿到我家……贈送給我的」；另化名郭先助者亦證陳：「
約於九十一年四月底左右，拿到我現住地點給我。收到的是紅茄
里里長候選人甲○○贈送的賄選物，品名是丁香魚乾」、「於右
記時地是由叫『金鈕』的本里里民拿來贈送我的。當時她拿來贈
送我時，當面對我說：『希望本屆里長投票日能將選票投給紅茄
里里長候選人甲○○，使他能順利當選紅茄里里長』」、「『金
鈕』真實姓名為丙○○○」各等語（見同上偵查卷第二頁反面、
第九頁反面），其等均已陳證甲○○、丙○○○確有賄選犯行，
且該化名郭其名、郭先助者之真實姓名、地址資料亦已附存於卷
內可供傳喚（見同上偵查卷第二十頁後面），調查並無困難，為
明真相，並維公平正義，自應詳予查明，乃原審未予調查，對上
開不利於上訴人等之證據如何不足採信，理由內未置一詞，遽行
判決，亦嫌速斷。檢察官上訴意旨執此指摘原判決違法，非無理
由，認仍應發回更審，期臻翔適。
據上論結，應依刑事訴訟法第三百九十七條、第四百零一條，判
決如主文。
中　　華　　民　　國　九十四　年　　九　　月　 十五 　日
                      最高法院刑事第十二庭
                          審判長法官  謝　俊　雄
                                法官  陳　世　雄
                                法官  蘇　振　堂
                                法官  吳　信　銘
                                法官  徐　文　亮
      本件正本證明與原本無異
                                      書  記  官
中　　華　　民　　國　九十四　年　　九　　月　 二十 　日
                                                      Ｋ
